臺灣花蓮地方法院民事判決
110年度原訴字第27號
原      告  陳吉本  
訴訟代理人  魏辰州律師(法扶律師)
被      告  陳信福  
            陳秀媖  
上列當事人間拆屋還地等事件，本院於中華民國111年5月24日言
詞辯論終結，判決如下：
    主  文
被告陳信福應將花蓮縣○○鄉○○段0000地號土地上如附圖所示A1部
分（化糞池，面積約25.8平方公尺）、A2部分（自來水管基座水
泥，面積約35.37平方公尺）、A3部分(廢水排水管管路，面積約
0.44平方公尺）等地上物拆除，返還前開土地予原告。　
被告陳秀媖應將花蓮縣○○鄉○○段0000地號土地上如附圖所示B部
分（水泥地、門柱，面積約23.83平方公尺）之地上物拆除，返
還前開土地予原告。　
被告陳信福應給付原告新臺幣（下同）54,600元，及自民國110
年2月24日起至清償日止，按年息百分之5計算之利息，暨自110
年2月24日起至返還土地時止，按月給付原告267元。
被告陳秀媖應給付原告6,196元，及自110年3月8日起至清償日止
，按年息百分之5計算之利息，暨自110年3月8日起至返還土地時
止，按月給付原告103元。
原告其餘之訴駁回。
訴訟費用由被告陳信福負擔十分之九、被告陳秀媖負擔十分之一
。
本判決第1、3項於原告以623,000元為被告陳信福供擔保後，得
假執行。
本判決第2、4項於原告以69,894元為被告陳秀媖供擔保後，得假
執行。
原告其餘假執行之聲請駁回。 
    事實及理由
壹、程序事項：
一、按訴狀送達後，原告不得將原訴變更或追加他訴，但請求之
    基礎事實同一者、擴張或減縮應受判決事項之聲明者，不在
    此限，民事訴訟法第255條第1項第2款、第3款定有明文。查
    原告起訴時原聲明：被告陳信福應將花蓮縣○○鄉○○段0000地
    號土地上面積約210平方公尺土地上之雞舍、附屬建物及圍
    籬拆除，返還土地予原告，並應給付原告4,368元，及自起
    訴狀繕本送達翌日起至清償日止，按年息百分之5計算之利
    息，暨按月給付原告73元。被告陳秀媖應將花蓮縣○○鄉○○段
    0000地號土地上面積約30平方公尺土地上之圍牆拆除，返還
    土地予原告，並應給付原告624元，及自起訴狀繕本送達翌
    日起至清償日止，按年息百分之5計算之利息，暨按月給付
    原告10元等語。嗣於111年3月28日變更聲明為：被告陳信福
    應將花蓮縣○○鄉○○段0000地號土地上如土地複丈成果圖所示
    A1部分（化糞池）面積約25.8平方公尺、A2部分（自來水管
    基座水泥）面積約35.37平方公尺、A3部分(廢水排水管管路
    ）面積約0.44平方公尺等地上物拆除，返還土地予原告，並
    應給付原告87,360元，及自起訴狀繕本送達翌日起至清償日
    止，按年息百分之5計算之利息，暨自起訴狀繕本送達翌日
    起至返還土地時止，按月給付原告427元。被告陳秀媖應將
    花蓮縣○○鄉○○段0000地號土地上如土地複丈成果圖所示B部
    分（水泥地、門柱）面積約23.83平方公尺之地上物拆除，
    返還土地予原告，並應給付原告9,913元及自起訴狀繕本送
    達翌日起至清償日止，按年息百分之5計算之利息，暨自起
    訴狀繕本送達翌日起至返還土地時止，按月給付原告165元
    。核原告上開訴之變更，係基於同一請求拆屋還地之事實，
    所為單純擴張、減縮應受判決事項之聲明，依前開規定，應
    予准許。
二、本件被告經合法通知，均未於言詞辯論期日到場，核無民事
    訴訟法第386條各款所列情形，爰依原告之聲請，由其一造
    辯論而為判決。
貳、實體事項：　　
一、原告主張：
　㈠系爭花蓮縣○○鄉○○段0000地號土地為原告陳吉本所有。被告
    陳信福、陳秀媖等未經原告同意，復無其他合法權源而占用
    系爭土地。其中被告陳信福占用面積約210平方公尺之土地
    ，於其上興建雞舍、附屬建物及圍籬，嗣被告自行拆除後仍
    殘留有如土地複丈成果圖所示A1部分（化糞池）面積約25.8
    平方公尺、A2部分（自來水管基座水泥）面積約35.37平方
    公尺、A3部分(廢水排水管管路）面積約0.44平方公尺等地
    上物未予拆除。另被告陳秀媖無權占用如土地複丈成果圖所
    示B部分（水泥地、門柱）面積約23.83平方公尺。被告2人
    均已構成無權占有，並侵害原告對於系爭土地之合法權利，
    原告自得依民法第767條第1項前段規定訴請被告2人拆除其
    等各自無權占用範圍内之地上物，並將其等各自占用之土地
    返還原告。又被告無法律上原因占用系爭原告土地，受有相
    當於租金之不當得利，而系爭土地於109年申報地價為每平
    方公尺1,040元，臨近花蓮縣新城鄉復興路、建人街交岔路
    口，附近有大漢技術學院、新城國中、新城國小、農會、警
    察局、超市等，生活機能甚佳，故應以系爭土地每年申報地
    價年息8%計算租金之標準，被告陳信福應給付原告本件起訴
    前5年內之租金87,360元【計算式：1,040×210×0.08x5＝87,3
    60】及其法定利息，暨自起訴狀繕本送達翌日起至返還土地
    時止，按月給付原告427元【計算式：1,040×61.61×0.08÷12
    ≒427（小數點以下4捨5入）】；被告陳秀媖應給付原告本件
    起訴前5年內之租金9,913元【計算式：1,040×23.83×0.08×5
    ≒9,913（小數點以下4捨5入）】及其法定利息，暨自起訴狀
    繕本送達翌日起至返還土地時止，按月給付原告165元【計
    算式：1,040×23.83×0.08÷12≒165（小數點以下4捨5入）】
    。
　㈡並聲明：
　1.被告陳信福應將花蓮縣○○鄉○○段0000地號土地上如土地複丈
    成果圖所示A1部分（化糞池）面積約25.8平方公尺、A2部分
    （自來水管基座水泥）面積約35.37平方公尺 、A3部分(廢
    水排水管管路）面積約0.44平方公尺等地上物拆除，返還土
    地予原告。　
　2.被告陳秀媖應將花蓮縣○○鄉○○段0000地號土地上如土地複丈
    成果圖所示B部分（水泥地、門柱）面積約23.83平方公尺之
    地上物拆除，返還土地予原告。　
　3.被告陳信福應給付原告87,360元，及自起訴狀繕本送達翌日
    起至清償日止，按年息百分之5計算之利息，暨自起訴狀繕
    本送達翌日起至返還土地時止，按月給付原告427元。
　4.被告陳秀媖應給付原告9,913元，及自起訴狀繕本送達翌日
    起至清償日止，按年息百分之5計算之利息，暨自起訴狀繕
    本送達翌日起至返還土地時止，按月給付原告165元。　
　5.原告願供擔保請准宣告假執行。　　
二、被告經合法通知，均未於言詞辯論期日到場爭執，亦不提出
    書狀答辯供本院斟酌。　　　　
三、本院之判斷：
　㈠按所有人對於無權占有或侵奪其所有物者，得請求返還之；
    對於妨害其所有權者，得請求除去之，民法第767條第1項定
    有明文。又按無法律上之原因而受利益，致他人受損害者，
    應返還其利益，為民法第179條前段所明定。無正當權源使
    用他人土地，可獲得相當於租金之利益，為社會通常之觀念
    ，應依不當得利之法則將所得利益返還土地所有人，此有判
    例時期之最高法院61年台上字第1695號判決意旨可參。本件
    原告主張之事實，業據提出與所述相符之土地登記謄本、地
    籍圖謄本、現場照片等件為證，並有本院民國111年1月7日
    現場勘驗筆錄及照片、花蓮縣花蓮地政事務所111年3月18日
    花地所測字第1110002700號函暨所附土地複丈成果圖在卷可
    佐。被告既均經合法通知無理由未到庭為任何爭執亦未提出
    任何書狀答辯，視同自認，應認原告上述主張真實。從而，
    被告2人分別占用系爭土地係屬無權占有，原告自得依民法
    第767條第1項前段規定分別請求被告等拆除其各自占用部分
    的地上物，並返還土地給原告。
  ㈡被告等固有上述占用原告系爭土地之事實如上，惟依本院勘
    驗現場之結果發現，除被告陳秀媖所占用之部分，其舖設之
    水泥地上仍堆置有木材及盆景，且供為其住宅出入大門之門
    柱等均尚在使用中，自應享有使用之利益，而客觀上損及原
    告系爭土地所有權之權能完整性外，至於被告陳信福所占用
    之部分，則呈廢棄未使用之狀態，應係經原告制止後自行將
    原本占用所設之地上物拆除後，所遺未完全拆除之殘餘部分
    ，客觀上已無占有系爭土地或任何使用系爭土地之利益可言
    。按無法律上之原因而受利益，致他人受損害者，應返還其
    利益，民法第179條前段定有明文，此即所謂不當得利返還
    請求權，其請求範圍之核心在於無法律上原因而獲得利益之
    返還，而非在於賠償致請求權人所受之損害。惟最高法院曾
    採見解認為於審酌對方所受之利益時，如無客觀具體數據可
    資計算，請求人所受損害之數額，未嘗不可據為計算不當得
    利之標準（92年度台上字第324號民事判決）。易言之，土
    地所有權人因土地遭無權占有而無法使用或出租予他人所受
    之損害，可反推為無權占有人形式上所可獲得之利益，本件
    被告等言詞辯論終結前均各自以有用之物品或無用之廢棄物
    占有系爭土地中，自應對原告負返還相當租金之利益。然查
    ，土地租金之高低，除因其坐落位置繁榮程度而受影響外，
    其最主要之價值基礎在於開發致可供利用之程度。系爭土地
    固如原告所言，於109年申報地價為每平方公尺1,040元，臨
    近花蓮縣新城鄉復興路、建人街交岔路口，附近有大漢技術
    學院、新城國中、新城國小、農會、警察局、超市等，生活
    機能甚佳等情形，但其所以會遭被告等無權占有，乃原告未
    有效管理及欠缺開發利用所致，故以其原本荒廢未開發使用
    之狀態，其可獲租金之利益經審酌整體經濟上條件後，其租
    金收益應不會超出法定利率即週年利率百分之五之獲益效益
    ，是以應以每年申報地價之5%為其資本效益，來決定系爭土
    地之租金。進而，被告陳信福應給付原告本件起訴前5年內
    之租金54,600元【計算式：1,040×210×0.05x5＝54,600】及
    其自請求之翌日即110年2月24日起算之法定利息，暨自起訴
    狀繕本送達翌日即110年2月24日起至返還土地時止，按月給
    付原告267元【計算式：1,040×61.61×0.05÷12≒267（小數點
    以下4捨5入）】；被告陳秀媖應給付原告本件起訴前5年內
    之租金6,196元【計算式：1,040×23.83×0.05×5≒6,196（小
    數點以下4捨5入）】及其自請求之翌日即110年3月8日起算
    之法定利息，暨自起訴狀繕本送達翌日即110年3月8日起至
    返還土地時止，按月給付原告103元【計算式：
　　1,040×23.83×0.05÷12≒103（小數點以下4捨5入）】。
　㈢從而，原告依所有物返還請求權及不當得利返還請求權等法
    律關係，分別請求被告等返還系爭土地，如主文第1、2項所
    示，及返還相當於租金之不當得利及法定遲延利息，洵屬有
    據，應予准許；逾此範圍，則屬無據，應予駁回。
四、原告陳明願供擔保，聲請宣告假執行，與民事訴訟法第390
    條第2項之規定並無不合，茲酌定相當擔保金額，予以准許
    。
據上論結，本件原告之訴為一部有理由、一部無理由，依民事訴
訟法第385條第1項前段、第79條，第85條第1項但書、第390條第
2項，判決如主文。
中　　華　　民　　國　　111 　年　　6 　　月　　10　　日
                  民事庭      法　官　沈培錚
上列正本係照原本作成。
如不服本判決，應於送達後20日內向本院提出上訴狀（上訴狀應
表明上訴理由）並繳納上訴審裁判費，如於本判決宣示後送達前
提起上訴者，應於判決送達後20日內補提上訴理由書（均須按他
造當事人之人數附繕本）。
如委任律師提起上訴者，亦應一併繳納上訴審裁判費。
中　　華　　民　　國　　111 　年　　6 　　月　　13　　日
                    　　      書記官　黃慧中